臺灣彰化地方法院民事判決　100年度訴字第6號
原　　　告　黃國重
被　　　告　詹勳洲
訴訟代理人　李淵源律師
上列當事人間拆屋還地等事件，本院於民國100年9月1日言詞辯
論終結，判決如下：
    主  文
被告應將彰化縣永靖鄉○○○段第492地號土地，如附圖所示編
號Ａ部分，面積350.48平方公尺及編號Ｂ部分，面積686.63平方
公尺之地上物拆除，並將該地號土地交還予原告。
被告應給付原告自民國99年11月1日起到拆除前項地上物交還土
地止，按年以新臺幣20,327元計算之金額。
原告其餘之訴駁回。
訴訟費用由被告負擔。
前開判決原告勝訴部分，原告提出新臺幣760,000元供擔保，得
假執行；但被告如提出新臺幣2,281,642元為原告供擔保，免假
執行。
原告其餘假執行之聲請駁回。
    事實及理由
一、原告於訴狀送達後所為訴之追加，核與其請求之基礎事實同
    一，被告亦無異議，並為言詞辯論，視為同意此追加，依民
    事訴訟法第255條第1項第1款、第2款、第255條第2項之規定
    ，自應准許，此程序事項先予敘明。
二、原告之主張與聲明：原告經由彰化行政執行處公開拍賣合法
    取得彰化縣永靖鄉○○○段第492地號土地（下稱系爭土地
    ）所有權，經繳足全部價金，獲發權利移轉證書，且已過戶
    完畢。而被告無權占用系爭土地且自行搭建如附圖即複丈日
    期民國（下同）100年2月8日之彰化縣員林地政事務所土地
    複丈成果圖所示編號Ａ部分，面積350.48平方公尺及編號Ｂ
    部分，面積686.63平方公尺之鐵皮屋地上物出租他人，拒絕
    搬遷。原告爰依民法第767條前段、中段「所有人對於無權
    占有或侵奪其所有物者，得請求返還之。對於妨害其所有權
    者，得請求除去之。」與民法第179條「無法律上之原因而
    受利益，致他人受損害者，應返還其利益。雖有法律上之原
    因，而其後已不存在者，亦同。」之規定，聲明請求：被告
    應將如附圖所示編號Ａ部分，面積350.48平方公尺及編號Ｂ
    部分，面積686.63平方公尺之地上物拆除，並將系爭土地交
    還予原告。且被告應自99年1月1日到拆除前述地上物，交還
    系爭土地止，按月給付原告新臺幣（下同）25,000元。暨願
    供擔保，請准宣告假執行。
三、被告則聲明請求駁回原告之訴，如受不利判決，願供擔保，
    請准宣告免假執行，抗辯稱：系爭土地之原所有權人即被告
    之胞兄詹勳章於84年9、10、11月間因負欠訴外人賴昌宏807
    萬元之票款無力清償，被告當時乃徵得詹勳章及賴昌宏之同
    意，由被告代詹勳章向賴昌宏清償該807萬元之票款，賴昌
    宏則將該807萬元之票據債權讓與被告並將前揭債務6紙支票
    交付被告收執。詹勳章嗣為清償上開被告受讓取得之票據債
    權，乃於84年12月間與被告約定將系爭土地以不定期之方式
    出租予被告，且約定每月之租金為2萬5千元並自前揭之807
    萬元票據債權扣抵。是被告與詹勳章於84年12月間即已就系
    爭土地成立不定期限之租賃關係。按出租人於租賃物交付後
    ，承租人占有中，縱將其所有權讓與第三人，其租賃契約，
    對於受讓人仍繼續存在，民法第425條第1項定有明文。又基
    於法律不溯及既往，並保護民法債編修正前之既有秩序，以
    維護法律之安定性，應認為祇要在民法債編修正前成立之租
    賃契約，即無適用修正民法第425條第2項規定之餘地（最高
    法院98年度第2次民事庭會議決議參照）。被告與詹勳章於8
    9年5月5日民法債編修正施行前之84年12月間即已訂立未定
    期限之不動產租賃契約，則依上開民法第425條及最高法院9
    8年度第2次民事庭會議決議，其租賃契約對於原告仍繼續存
    在，從而，原告主張被告為無權占有而請求拆屋還地即屬無
    據。且被告占有系爭土地是依據與系爭土地前手租賃契約關
    係，不構成不當得利；縱使構成不當得利，原告請求給付之
    金額亦過高，僅能依系爭土地申報地價年息百分之5計算等
    語。
四、兩造不爭執事項：
１、原告應法務部行政執行署彰化行政執行處96年度緝稅執專字
    第68234號執行案件拍賣取得原為被告之兄詹勳章所有之系
    爭土地，並持前述執行處99年10月26日函發之不動產權利移
    轉證書，於99年11月1日申請移轉登記，並於99年11月2日完
    成所有權移轉登記。
２、系爭土地99年1月之申報地價為392元，使用分區為特定農業
    區，使用地類別為農牧用地，屬非都市計畫地區，周遭環境
    普通，公共設施亦少，約臨4公尺寬道路，如附圖所示編號
    Ａ部分，面積350.48平方公尺及編號Ｂ部分，面積686.63平
    方公尺，由被告蓋建鐵皮鋼架造工廠占用，其中編號Ａ部分
    並出租予他人使用。
五、得心證之理由：
１、兩造不爭執事項，並有相符之土地登記謄本、地籍圖謄本、
    法務部行政執行署彰化行政執行處不動產權利移轉證書、土
    地所有權狀影本等在卷可稽，本院亦調取法務部行政執行署
    彰化行政執行處96年度緝稅執專字第68234號執行案卷核係
    一致，暨會同彰化縣員林地政事務所人員履勘現場，各製有
    勘驗筆錄及土地複丈成果圖即附圖在卷可參，自可信為真正
    。
２、原告主張被告無權占用如附圖所示編號Ａ、Ｂ部分建有地上
    物，應將地上物拆除，並將系爭土地返還原告部分，被告否
    認，抗辯如上，意指被告與系爭土地原所有人詹勳章於84年
    12月間就系爭土地訂有不定期限之租賃契約，且該租賃契約
    應由原告繼受，被告自非無權占用系爭土地等語。經查，證
    人詹勳章證述意旨，固陳稱被告確有代其處理債務等語，堪
    合於被告提出之票據證物，惟就系爭土地部分所證述：「…
    …我跟我弟弟表示土地讓他處理使用抵債，土地他要出租給
    別人都可以。」、「（問：請問證人，當初有說要如何抵債
    ？）我本來要過戶（系爭土地）給我弟弟，但因入獄執行沒
    有辦法過戶，我是讓他可以全權處理或出租都可以，我另外
    還有欠他現在的太太債務，該債務也算在裡面讓他全權處理
    。」、「（問：請問證人，後來你稱土地沒有過戶，所以現
    在只能讓他使用抵債，要讓他使用多久？）我沒有限定時間
    ，可一直抵債完畢。」、「（問：請問證人，你們當初有無
    說明當初抵債時壹個月多少錢？）讓被告自行計算，都交由
    他全權處理。」等內容，核屬放任棄理系爭土地之狀，況就
    租賃契約必要之租金對價並無明確之約定，實難認與被告成
    立租賃系爭土地之法律關係。益以，參諸本院影附在卷可稽
    之彰化行政執行處於執行系爭土地之查封、拍賣時，98年間
    查詢地上物之課稅資料，納稅義務人即被告，且地上物列有
    加強磚造、鋼鐵造各二部分，除其中鋼鐵造之一部，面積18
    7.5平方公尺，起課時間為87年7月，折舊年數11年，餘起課
    時間均為70年7月，折舊年數28年，暨系爭土地上同址之建
    物亦曾登記供為被告與詹勳章兄弟之父為法定代理人之輝錚
    鋁金屬處理股份有限公司所使用等情，此外，詹勳章亦證稱
    ：「土地係伊父親過戶給伊」等語，至見系爭土地於被告所
    稱84年間代詹勳章償債前即已由被告蓋建地上物及由其父之
    公司等占用，則推論系爭土地於被告家人觀念上殆屬家族財
    產，被告即係依此觀念、關係予以占用，並非基於租賃關係
    占用系爭土地容係合理而不違社會生活之經驗。又系爭土地
    既已移轉屬原告所有，被告復未證明係有權占用，從而，此
    部分被告所辯，本院難加採取，應認原告之主張可加採取。
３、原告主張被告占用系爭土地，應依不當得利法律關係，按月
    給付原告2萬5千元部分，被告否認，抗辯如上，意指被告占
    用系爭土地是依據租賃契約關係，不構成不當得利；縱使構
    成不當得利，原告請求給付之金額亦過高，應僅能依系爭土
    地申報地價百分之5計算相當於租金之不當得利等語。經查
    ，被告所辯係依租賃關係占用系爭土地一節，未足採取，已
    如前述，此外，被告復未證明係有權占用系爭土地者，從而
    ，依社會通念，被告無權占用原告所有之系爭土地，自能獲
    得相當於土地租金之利益，致原告受有此部分之損害，故原
    告主張依民法第179條前段：無法律上之原因而受利益，致
    他人受損害者，應返還其利益之不當得利法律關係，被告應
    返還此不當之利益可加採取。就此應返還之不當得利部分，
    本院審酌系爭土地使用分區為特定農業區，使用地類別為農
    牧用地，屬非都市計畫地區，現狀則由被告蓋建地上物作為
    工廠使用，臨約4公尺寬道路，非種植農作，周遭環境普通
    ，公共設施亦少等情狀，認可參照土地法第105條租用基地
    建築房屋，準用同法第97條第1項：「城市地方房屋之租金
    ，以不超過土地及其建築物申報總價年息百分之十為限。」
    之限制，並以被告抗辯應以系爭土地申報地價年息百分之5
    計算為適當可加採取。從而，以系爭土地99年1月之申報地
    價為每平方公尺392元，被告蓋建地上物之面積為1037.11平
    方公尺，原告應於99年11月1日前即取得系爭土地所有權，
    計算原告請求被告應給付自99年11月1日起到拆除如附圖編
    號Ａ、Ｂ部分並返還系爭土地日止，按年以20,327元（計算
    式：10 37.11×392×0.05＝20,327，元以下四捨五入)計算
    之金額範圍內，容係適當，應予准許；逾此部分，則屬無據
    （本院已認定系爭土地並無被告抗辯之租賃關係，原告亦認
    被告抗辯之租賃不合邏輯，故原告主張以被告陳稱之月租2
    萬5 千元計算，自無足採取），而未足採取。
綜上，原告請求被告應將如附圖所示編號Ａ、Ｂ部分之地上物拆
除，並將系爭土地交還予原告，及被告應給付原告自99年11月1
日起到拆除前述地上物交還系爭土地日止，按年以20,327元計算
之金額，係有理由，應予准許。逾此部分，則無理由，應予駁回
。
六、兩造均陳明願供擔保，請准宣告假執行、免假執行，於原告
    勝訴部分，均與法相符，本院各酌定相當擔保金額宣告之。
    至原告敗訴部分，假執行之聲請無所附驪，應予駁回。
七、本件為判決之事項已臻明確，兩造其餘攻擊、防禦方法核不
    影響判決結果，自不逐一贅論，於此敘明。
結論：原告之訴一部有理由，一部無理由，並依民事訴訟法第79
條、第390條第2項、第392條第2項，判決如主文。
中    華    民    國  100    年    9    月    15   日
                  民事第三庭    法  官  洪榮謙
以上正本係照原本作成。
如對判決上訴，應於判決送達後20日內向本院提出上訴狀。如委
任律師提起上訴者，應一併繳納上訴審裁判費。
中    華    民    國  100    年    9    月    15   日
                                書記官  蔡亦鈞